【裁判字號】    97,消債更,428
【裁判日期】    970919
【裁判案由】    更生事件
【裁判全文】
臺灣板橋地方法院民事裁定           97年度消債更字第428號
聲  請  人  甲○○
上列當事人因消費者債務清理事件聲請更生，本院裁定如下：
    主  文
聲請駁回。
聲請費用由聲請人負擔。
    理  由
一、按債務人與金融機構協商成立者，不得聲請更生或清算，但
    因不可歸責於己之事由，致履行顯有重大困難者，不在此限
    ；本條例施行前，債務人依金融主管機關協調成立之中華民
    國銀行公會會員辦理消費金融案件無擔保債務協商機制與金
    融機構成立之協商，準用前項之規定，消費者債務清理條例
    第151 條第5 項、第6 項分別定有明文。依其立法理由可知
    ，債務清償方案成立後，應由債務人按其條件履行，需於其
    後發生情事變更，在清償期間收入或收益不如預期，致該方
    案履行困難甚或履行不能，因不可歸責於己，始能聲請更生
    或清算，且此項規定旨在避免債務人任意毀諾已成立之協商
    ，濫用更生或清算之裁判上債務清理程序，蓋以債務清償方
    案係經當事人行使程序選擇權所為之債務清理契約，債務人
    應受該成立之協議所拘束，故債務人既已與金融機構協商成
    立，如認該協商方案履行有其他不適當情形，仍應再循協商
    途徑謀求解決。次按聲請更生或清算不合程式或不備其他要
    件者，法院應以裁定駁回之，但其情形可以補正者，法院應
    定期間先命補正，同條例第8 條亦有明文規定。
二、本件聲請意旨略以：聲請人在消費者債務清理條例施行前，
    曾依照中華民國銀行公會會員辦理消費金融案件無擔保債務
    協商機制，與最大債權銀行安泰商業銀行於民國95年10月間
    日成立協商，協商條件自95年11月起分180 期利率2%，於每
    月10日清償（下同）23,366元，惟聲請人每月薪資收入40,0
    00元左右，如扣除每月基本開銷也難依照協商結果履行，但
    聲請人仍咬牙苦撐，盡力將每月規定款項如期繳納，直至96
    年12月先前預估之窘境發生，不得已選擇放棄協商結果，聲
    請人知悉協商毀諾之條件，並不符合債務清理程序之聲請標
    準，如今面臨家中巨變及銀行龐大債務影響下，工作更面臨
    銀行強制執行扣薪，精神嚴重無法負荷，聲請人有不可歸責
    於己致履行顯有重大困難之事由。為此，聲請更生云云。
三、經查，聲請人主張其於95年間每月薪資僅有40,000元左右，
    協商條件卻要其每月清償23,366元，扣除每月基本開銷後，
    難以依協條條件履行等情，固據提出財產目錄、每月收入及
    支出明細、每月支出項目清單、聲請人之母乙○○殘障手冊
    、債權人清冊及銀行債務協商公會分配表等件為證，惟聲請
    人所檢附之上開資料，經核其內容仍未齊備，有命補正之必
    要，本院乃於97年6 月9 日裁定命聲請人應於裁定送達後10
    日內予以補正，並特別就有關消費者債務清理條例第151 條
    要件，命聲請人提出「曾與金融機構協商成立，應提出：因
    不可歸責於己之事由，致履行顯有重大困難」之證明文件，
    聲請人於收受後，雖於97年6 月18日具狀補正，然綜觀其補
    正之內容，就「因不可歸責於己之事由，致履行顯有重大困
    難」一節，略謂：聲請人於95年10月與最大債權銀行安泰商
    業銀行協商時，曾與承辦人員表示可否於聲請人能力可承擔
    範圍以13,000元作為還款條件，無奈未獲同意，最後審核每
    月23,366元為協商金額，惟聲請每月薪資約42,000元，需支
    付房租10,000元、南山人壽保險費2,500 元、法國巴黎產險
    1,140 元，勞健保費1,170 元、交通費1,600 元、繕食15,0
    00元（三餐及生活必需開銷）、所得稅1,500 元、中華電信
    148 元、電費1,029 元、自來水費400 元、有線電視費1,00
    0 元、房屋貸款7,200 元（母親名下），共計每月支付37,6
    87元，每月都需向親戚借款30,000元，1 年下來又增加新的
    債務180,000 元，為了還款，96年10月間再與安泰商業銀行
    溝通調降協商還款金額未果，所以才毀諾，非聲請人本意云
    云，並提出96年1 月至12月薪資單、房屋貸款契約書、租賃
    契約書、戶籍謄本、勞工保險被保險人投保資料表、94年至
    96年綜合所得稅各類所得資料清單、93年至95年綜合所得稅
    籍資料清單、財產歸屬資料清單等件為證。
四、然查，聲請人所指上開費用支出各節，應屬聲請人於協商時
    即已存在或可預見，並據以評估可否履行協商條件之事項，
    尚難以其每月需有上開金額之支出，而作為聲請人毀諾不繼
    續履行協商之不可歸責事由。況依聲請人提出之綜合所得稅
    各類所得資料清單及薪資單所載，聲請人95年度之總收入（
    即含薪資、獎金、津貼等）為649,305 元，扣除所得稅5,22
    0 元後，平均每月收入為53,674元（元以下四捨五入），96
    年度之總收入為619,250 元，扣除所得稅3,915 元後，平均
    每月收入為51,278元（元以下四捨五入），均非其自稱之40
    ,000 元 左右或約42 ,000 元；而依行政院主計處公佈97年
    度臺灣省每人每月最低生活費用為9,829 元計算，聲請人維
    持自己生活及扶養其母乙○○應分擔之扶養費用（按聲請人
    自承實際扶養其母者有其與2 位兄長，故扶養費用應為9829
    ÷3 ＝3,276 元）應為13,105元，加計聲請人每月之支出之
    房租10,000元，勞健保費1,170 元，福利金218 元，合計維
    持聲請人及其母每月支出及最低生活費用應為24,493元（即
    ：9,829 元＋3,276 元＋10,000元＋1,170 元＋218 元＝24
    ,493 元） ，故以聲請人96年每月平均收入51,278元，扣除
    每月協商應清償金額23,366元後，尚有27,912元，顯足供聲
    請人及其母日常生活所需。至聲請人所稱上開其餘日常支出
    事項，或屬重複計算（如所得稅），或非生活所必需（如保
    險費），或已蓋於每月最低生活費用內（如繕食、水電費、
    電話費、油費等），均非有據。更何況聲請人既已因過度消
    費而依債務協商機制與金融機構成立協商每月還款，其日常
    生活自應保持節約為是，故要難以其於每月有上開多額之支
    出，而主張其係因有不可歸責於己致履行顯有重大困難。
五、再者，依聲請人所提出之財產歸屬資料清單所示，聲請人之
    母乙○○擁有坐落臺北市○○區○○街325 巷14號、同巷20
    -2號房屋2 棟及同區○○段○○段73號土地1 筆，並非無資
    產之人，其是否非受聲請人扶養而不能維持生活，亦不無疑
    問？又聲請人雖另主張其需負擔房屋貸款7,200 元（母親名
    下），並提出借據1 份為證，惟該借據所載借款日期為92年
    9 月25日，係在其與金融機構成立協商之前，如該筆借款確
    屬聲請人所積欠之債務，理自應於協商時一併提出，豈有協
    商後再主張因有該筆支出，而認其毀諾有不可歸責之事由？
六、綜上所述，本件聲請人聲請更生，並無法舉證證明其與金融
    機構成立協商後，有不可歸責於己，致履行有重大困難之事
    由存在，其本件聲請自屬不能准許，應將其更生之聲請予以
    駁回，爰為裁定如主文。
中    華    民    國    97    年    9     月    19    日
                  民事第一庭    法  官  高文淵
上為正本係照原本作成
如不服本裁定，應於裁定送達後10日內，以書狀向本院提出抗告
，並繳納抗告費新臺幣1千元
中    華    民    國    97    年    9     月    19    日
                                書記官  許慧貞


司法院資訊處製作；財團法人民間司法改革基金會備份。
